臺灣彰化地方法院民事裁定
110年度司繼字第867號
聲  請  人  黃志雄  



上列聲請人聲請對被繼承人王金木選任遺產管理人事件，本院裁
定如下：
    主  文
聲請駁回。
程序費用新臺幣壹仟元由聲請人負擔。
    理  由
一、本件聲請意旨略以：被繼承人王金木與聲請人同為彰化縣○○
    鎮○○段000地號土地共有人（下稱系爭土地），聲請人欲就
    系爭土地提起分割訴訟，然被繼承人於昭和11年2月28日死
    亡，因被繼承人是否尚有其他繼承人不明未據辦理繼承登記
    ，亦致聲請人無法對系爭土地行使權利，聲請人爰基於利害
    關係人地位，聲請本院選任被繼承人王金木之遺產管理人等
    語。
二、按繼承開始（即被繼承人死亡日期或經死亡宣告確定死亡日
    期）於臺灣光復以前者（民國三十四年十月二十四日以前）
    ，應依有關臺灣光復前繼承習慣辦理。又日據時期臺灣省人
    財產繼承習慣分為家產繼承與私產繼承兩種。家產繼承因戶
    主喪失戶主權而開始；私產繼承則因家屬之死亡而開始。次
    按日據時期私產之繼承：（一）日據時期家屬（非戶主）之
    遺產為私產。因家屬死亡而開始之私產繼承，僅有法定繼承
    人而無指定或選定繼承人。（二）私產繼承純屬財產繼承性
    質，與家之觀念無關，故分戶別居、別籍異財之直系卑親屬
    對家產雖無繼承權，但對於私產仍有繼承權。（三）私產繼
    承之法定繼承人之順序如下：1.直系卑親屬。2.配偶。3.直
    系尊親屬。4.戶主，此有繼承登記法令補充規定第1條、第2
    條第1、3項及第12條規定可明。次按繼承開始時，繼承人有
    無不明，而無親屬會議或親屬會議未於1個月內選定遺產管
    理人者，利害關係人得聲請法院選任遺產管理人，並由法院
    依公示催告程序，定6個月以上之期限，公告繼承人，命其
    於期限內承認繼承，民法第1177條、第1178條定有明文。復
    按所謂繼承人之有無不明，係指被繼承人之直系血親卑親屬
    、配偶、父母、兄弟姊妹及祖父母無一人出現，究竟有無繼
    承人尚在不明狀態之情形而言。因之繼承人有無不明，應從
    廣義解釋，亦即依戶籍資料之記載無可知之繼承人即屬之（
    最高法院85年度台上字第2101號判決意旨參照）是繼承開始
    時，若被繼承人尚有繼承人，即非繼承人之有無不明。
三、經查，聲請人主張之前揭事實，業據提出土地登記謄本影本
    等件為證，堪信屬實。次查，被繼承人王金木生於日據時期
    明治41年10月7日，日據時期昭和11年（即民國25年）2月28
    日死亡。是以，本件被繼承人王金木之繼承開始於臺灣光復
    以前，其死亡時非戶主，依上開說明屬私產之繼承，其法定
    繼承人之順序為：直系卑親屬、配偶、直系尊親屬、戶主。
    又被繼承人王金木死亡時其子王錦昆【民國（下同）22年12
    月3日生，109年1月7日死亡】及王錦註(24年10年11日生)仍
    生存，且未為聲明拋棄繼承，此有彰化○○○○○○○○○110年7月6
    日彰鹿戶字第1100002111號函、隨函所附戶籍資料及臺灣臺
    中地方法院110年8月20日中院麟家良字第1100057342號函在
    卷可憑。從而，被繼承人王金木繼承開始時尚有繼承人即直
    系卑親屬王錦昆及王錦註，自與上開法文所定「繼承人有無
    不明」之要件不合，是本件尚無繼承人有無不明之情形。揆
    諸首揭規定，本件聲請人聲請為被繼承人王金木選任遺產管
    理人，於法即有未合，應予駁回。
四、依家事事件法第97條，非訟事件法第21條第1項前段，裁定
    如主文。
五、如對本裁定抗告，須於裁定送達後10日之不變期間內，向本
    院提出抗告狀，並繳納抗告費新臺幣1,000元。
中　　華　　民　　國　　110 　年　　12 　　月　 30　　日
                  家事法庭  司法事務官 陳怡君